【裁判字號】    95,上易,14
【裁判日期】    950322
【裁判案由】    確認神祠所有權存在
【裁判全文】
臺灣高等法院高雄分院民事判決          95年度上易字第14號
上  訴  人  甲○○
被  上訴人  乙○○
上列當事人間請求確認神祠所有權存在事件，上訴人對於中華民
國94年12月8日臺灣屏東地方法院94年度訴字第128 號第一審判
決提起上訴，本院於95年3月8日言詞辯論終結，判決如下：
    主  文
上訴駁回。
第二審訴訟費用由上訴人負擔。
    事實及理由
一、上訴人起訴主張：訴外人黃基興原為坐落屏東縣鹽埔鄉○○
    段420 地號土地（以下簡稱系爭土地）之所有權人，上訴人
    於78年10月29日與訴外人黃基興訂立同意書約定：「黃基興
    之新圍段112-8 地號（重測後為系爭土地）原舊松盤願意給
    甲○○先生重建為境景，完工後移給本高朗村代天府管理委
    員會管理，不得私人使用」。依其文意及製作背景，雙方即
    是約定系爭土地上之地上物即松樹公正神祠（下稱系爭神祠
    ）日後之歸屬。因該系爭神祠已成獨立之定著物，並具有一
    定經濟上目的，平日供村民禮拜祭祀，已成為公眾敬仰休閒
    之活動中心，嗣因被上訴人於93年9 月21日向原法院拍賣取
    得系爭土地所有權，且否認系爭神祠為上訴人所有，上訴人
    自有提起本件訴訟，予以確認之必要。聲明求為判決：(一)確
    認系爭土地上，如附圖所示乙部分，面積3.49平方公尺之系
    爭神祠所有權為上訴人所有（附圖乙部分為「松樹公正神」
    ，誤載為「福德正神」，應予更正。(二)被上訴人應將系爭神
    祠返還上訴人。
二、被上訴人則以：系爭神祠雖係由上訴人所興建，但其已表明
    是要奉獻予高朗村代天府管理委員會管理，不得私人使用，
    系爭神祠自非上訴人所有。上訴人與系爭土地之前地主所
    立之同意書迄今已超過15年，其請求權已罹於時效而消滅等
    語資為抗辯。
三、本件原審對於上訴人之請求，判決駁回其訴，上訴人對之全
    部聲明不服，提起上訴，嗣於本院訴訟程序中，減縮訴之聲
    明為：(一)原判決關於駁回後開第2 項部分廢棄。(二)確認系爭
    土地上，如附圖所示乙部分，面積3.49平方公尺之系爭神祠
    所有權為上訴人所有。(三)第一、二審訴訟費用由被上訴人負
    擔。被上訴人則答辯聲明：(一)上訴駁回。(二)第二審訴訟費用
    由上訴人負擔。
四、兩造不爭執之事項如下，並有土地登記簿謄本及同意書各1
    份附卷可稽，堪予採信。
  (一)系爭土地原為訴外人黃基興所有，上訴人於78年10月29日與
    訴外人黃基興訂立同意書約定：「黃基興之新圍段112-8 地
    號（重測後為系爭土地）原舊松盤願意給甲○○先生重建為
    境景，完工後，移給本高朗村代天府管理委員會管理，不得
    私人使用。」，嗣上訴人即出資興建系爭神祠。
  (二)被上訴人於93年9 月21日因經原法院強制執行拍賣程序，而
    取得系爭土地之所有權。（按系爭土地雖又於本案訴訟繫屬
    中之95年2 月23日因經原法院強制執行拍賣程序而移轉登記
    予訴外人陳慶賢，然依民事訴訟法第254 條第1 項前段規定
    ，於訴訟並無影響，附此明）。
五、兩造爭執之事項為：上訴人就系爭神祠是否有所有權？
  (一)按民法第66條第1 項所謂定著物，係指非土地之構成部分，
    繼續附著於土地，而達一定經濟上目的，不易移動其所在之
    物而言（參閱最高法院63年12月3 日63年度第6 次民庭庭推
    總會議決議(一)）。而已足避風雨，可達經濟上使用目的之建
    物，固屬民法第66條第1 項所指土地之定著物，但所謂可達
    經濟上使用之目的，係指該建物，得獨立為交易及使用之客
    體而言。又動產附合於不動產，而歸不動產所有人取得動產
    所有權者，須以動產因附合而成為不動產之重要成分為要件
    。所謂成為不動產之重要成分，係指此種結合具有固定性、
    繼續性，而未成為另一獨立之定著物而言（參閱最高法院75
    年度台上字第2027號、84年度台上字第2625號判決意旨）。
  (二)經查上訴人於系爭土地上所興建之系爭神祠、基座之面積為
    3.49平方公尺，其內供奉1 石頭，並無足供人避風雨等情，
    已經本院勘驗現場屬實，製有勘驗筆錄1 份，並有現場照片
    6 紙附卷可稽，且經原審囑託屏東縣里港地政事務所派員到
    場勘測，製有土地複丈成果圖（即附圖）1 紙在卷足憑（見
    原審卷第41頁、第46頁），顯難認得獨立為交易及使用之客
    體，自非屬定著物，又上訴人所興建之系爭神祠、基座已附
    合於系爭土地，非經毀損或變更其物之性質不能分離，此種
    結合具有固定性、繼續性，而未成為另一獨立之定著物，揆
    諸上開說明，系爭神祠已成為系爭土地之重要成分，應歸系
    爭土地所有權人取得其所有權，實無疑義。是上訴人訴請確
    認系爭神祠所有權為上訴人所有，即屬無理由，不應准許。
六、綜上所述，原審因而為上訴人敗訴之判決，經核尚無不合，
    上訴論旨，指摘原判決不當，求予廢棄改判，非有理由，應
    予駁回。
七、本件事證已臻明確，兩造其餘攻擊、防禦方法，核與本件判
    決之結果無影響，爰不一一論述。
八、據上論結，本件上訴為無理由，依民事訴訟法第449 條第1
    項、第78條，判決如主文。
中    華    民    國    95    年    3     月    22    日
                            民事第三庭
                                審判長法官  張國彬
                                法      官  楊富強
                                法      官  吳登輝
以上正本證明與原本無異。
本判決不得上訴。
中    華    民    國    95    年    3     月    23    日
                                書  記  官  黎  珍
                                                  A


司法院資訊處製作；財團法人民間司法改革基金會備份。
